臺灣臺中地方法院民事判決　95年度訴字第2548號
原　　　告　傑冠不動產經紀有限公司
法定代理人　丁○○
原　　　告　丙○○
共　　　同
訴訟代理人　莊惠萍律師
被　　　告　乙○○
　　　　　　甲○○
共　　　同
訴訟代理人　周黛婕律師
上開當事人間請求給付違約金費事件，本院於民國96年1月31日
言詞辯論終結，判決如下：
    主    文
原告之訴及假執行之聲請均駁回。
訴訟費用由原告負擔。
    事實及理由
甲、程序方面：
    按訴狀送達後，原告不得將原訴變更或追加他訴，但被告同
    意者，請求之基礎事實同一者，擴張或減縮應受判決事項之
    聲明者，或不甚礙被告之防禦及訴訟之終結者，不在此限；
    又被告於訴之變更或追加無異議，而為本案之言詞辯論者，
    視為同意變更或追加，民事訴訟法第255條第1項第1、2、3
    、7款及第2項分別定有明文。本件原告原起訴請求被告乙○○、甲○○應分別給付原告傑冠不動產經紀有限公司（下稱
    傑冠不動產公司）、丙○○新台幣（下同）88萬元、10萬元
    ，及各自起訴狀送達之日起按年息5%計算之利息，嗣於訴訟
    進行中更正為被告乙○○應給付原告傑冠不動產公司484,00
    0元，應給付原告丙○○55,000元；被告甲○○應給付原告
    傑冠不動產公司396,000元，應給付原告丙○○45,000元；
    及各自起訴狀送達之日起按年息5%計算之利息，核與首揭規
    定相符，應予准許，合先敘明。
乙、實體方面：
一、原告主張：被告乙○○及甲○○於95年1月23日與原告傑冠
    不動產公司簽訂「委託銷售契約書」，委託原告傑冠不動產
    公司居間銷售渠等所共有坐落台中縣大雅鄉○○段第1868
    地號之土地（下稱系爭土地），土地權利範圍被告乙○○為
    55/100、被告甲○○為45/100，委託銷售價格為每坪29,000
    元，嗣於95年6月8日另簽訂「契約內容變更合意書」將委託
    銷售價額調低為2,200萬元，委託期間至95年6月16日止。簽
    約後原告傑冠不動產公司本善良管理人之注意義務積極為被
    告2人尋找買方，於95年6月8日原告丙○○與原告傑冠不動
    產公司簽立「不動產買賣斡旋/承諾契約書」（下稱幹旋契
    約），願以價金2,108萬元承購上開土地並給付斡旋金10萬
    元，於95年6月16日上午原告丙○○並委由其夫黃茂森簽訂
    「契約內容變更合意書」將承購總價調高為2,200萬元，原
    告傑冠不動產隨即將此事告知被告2人，且由原告傑冠不動
    產公司約定買賣雙方於95年6月16日晚上簽訂買賣契約，因
    原告丙○○臨時有事，改訂95年6月19日上午10時簽約。詎
    被告2人卻簽約時間前之95年6月19日上午8時50分來電取消
    簽約，並表示已將上開土地賣與他人。而依被告2人及原告
    丙○○與原告傑冠不動產公司，分別簽訂之上開委託銷售契
    約及斡旋契約之約定，原告丙○○就付款方式亦已達被告委
    託條件，應視為買賣契約已成立，為仲介成交，且原給付之
    斡旋金依約充為本件買賣之定金，則被告於仲介成交後反悔
    不賣及於委託原告傑冠不動產公司銷售期間內，另委託他人
    代尋買方，原告傑冠不動產公司爰依上開「委託銷售契約書
    」第10條「違約罰則」第2項及第1項約定及民法第250條第1
    項規定，請求被告給付按已完成仲介義務之服務酬金即成交
    總價款4%計算之違約金；原告丙○○亦依委託銷售契約書及
    斡旋契約書之約定，請求被告加倍返還定金。又原告傑冠不
    動產公司係請求被告違約之損害賠償額預定之違約金，非請
    求完成仲介義務之服務報酬，故不因服務報酬事後約定變更
    約定為零而受影響，且原告傑冠不動產公司於兩造買賣契約
    視為成立，依約得全權代理原告丙○○將斡旋金充為定金交
    付被告等，因簽約日之展延，原告傑冠不動產公司以電話徵
    得被告同意代為保管收受之定金，應認定金已交付被告，則
    因可歸責於被告事由致無法完成簽約，被告即應加倍返還定
    金予原告丙○○。爰依委託銷售契約、斡旋契約及民法第25
    0條第1項之規定，請求被告給付違約金及返還定定金，並聲
    請(1)被告乙○○應分別給付原告傑冠不動產公司、原告丙○○484,000元、55,000元，及均自起訴狀送達之日起按年息
    5%計算之利息。(2)被告甲○○應分別給付原告傑冠不動產公
    司、原告丙○○396,000元、45,000元及均自起訴狀送達之
    日起按年息5%計算之利息。(3)原告2人均願以現金或可轉讓
    定期存單供擔保，請准宣告假執行。
二、被告則以：雖不爭執上開被告所簽「委託銷售契約書」、「
    契約內容變更合意書」、系爭不動產登記簿謄本及於95年6
    月19日上午8時50分與丁○○之通聯紀錄之真正。惟否認原
    告丙○○所簽「不動產買賣斡旋/承諾契約書」、吳森茂所
    簽「契約內容變更合意書」之真正及兩造有約定於95年6月
    19 日上午10時簽約之事實與同意由原告傑冠不動產於95年6
    月19日交付定金之事實。本件被告委託原告傑冠不動產公司
    銷售上開不動產期間係自95年元月13日至95年4月30日止，
    因原告未於委託期間內完成仲介簽約，又急需出售變現，乃
    於上開期限到期後自行委託他人代為尋覓買方，嗣95年6月8
    日原告傑冠不動產公司突然表示已尋得買方要求被告與其簽
    訂仲介契約，為增加出售機會，仍告知原告傑冠不動產公司
    上情並表示為避免因原告遲誤完成仲介而阻斷其他交易機會
    ，僅願約定短期委託期間，經原告同意，於同日簽訂「契約
    內容變更合意書」，約定委託銷售期間至95年6月16日止、
    「本銷售總價2,200萬元正，不支付仲介費用」，如實際成
    交價格超過委託銷售價格，由該差價作為服務報酬，被告不
    另支付仲介費用。原告傑冠不動產於95年6月16日並曾2次請
    求被告降低出售價格並安排於當日與買方當面進行議價，惟
    被告於該日枯等良久後，原告突來電取消約會，顯見原告丙○○於95年6月16日之出價顯未達被告之底價。嗣因上開委
    託期限屆滿，有廣福公司李錫勳表示已尋得買主，被告因原
    告傑冠不動產公司已逾委託期限仍未完成仲介簽約，買方即
    原告丙○○復於委託期限之最末日藉故爽約，被告恐其猶豫
    不決或無購買誠意，為免錯失締約良機，遂於上開委託期間
    到期後以同一之委託銷售條件另委託廣福公司仲介買賣，並
    於95年6月19日上午去電原告傑冠不動產公司告知已決定另
    行委託他人，遲至斯時原告傑冠不動產仍未曾表示原告丙○○願以2,200萬元購買之意思，被告遂於95年6月20日與廣福
    公司仲介買方李炳森洽談議定買賣價金為2,254萬元並簽訂
    買賣契約。如原告丙○○確曾於95年6月16日同意以2,200萬
    元購買之事實，自得於同日即原約定之6月16日與被告會面
    當面議價合致後立即簽約，惟原告丙○○於是日爽約，益見
    原告丙○○仍猶豫不決或無購買誠意，則原告提出之吳森茂
    所簽「契約內容變更合意書」謂業已仲介成交，顯屬臨訟杜
    撰。又購買不動產非民法第1003條規定之日常家務，原告丙○○之夫吳森茂即無代理原告丙○○變更原契約合意之權限
    ，難認原告所提上開合意書已符合賣方委託承購總價之條件
    ，縱認業已仲介成交，依被告所簽合意書，委託銷售2,200
    萬元以上之差價為服務報酬，不支付仲介費用之約定，則原
    告丙○○同意之買價為2,200萬元，並無差價存在，服務報
    酬為零，則被告既無給付任何服務報酬即仲介費用之義務。
    且依不動產經紀業管理條例第19條規定，經紀業或經紀人員
    不得收取差價或其他報酬，其立法目的，在促使不動產經紀
    業者誠信報告締約過程，如有違反，不僅不得向買方收取原
    約定之差價報酬，且如已收取差價報酬者，依法更須加計利
    息加倍返還買方，則上開規定既不得向買方請求或應退還差
    價報酬時，自仍不得向買方請求若干合法報酬。又依民法第
    248條規定及學者曾隆興民法債編總論89年3月再版第440至
    442頁，所謂定金契約為要物契約，其成立以交付定金為必
    要，依「委託銷售契約書」第6條第2項規定，被告無授權原
    告代為收受買方定金，亦未同意簽約定金為10萬元（金額過
    低），且原告傑冠不動產公司亦未依同條第3項規定於收受
    買方定金後24小時內送交被告，復無任何因被告等之事由致
    無法送達情形存在，自不能認為原告傑冠不動產公司已有權
    代理被告向原告丙○○收受定金，從而被告即無依同條第5
    項規定加倍返還定金予買方之義務。況被告係於委託銷售期
    間到期後，始另行委託其他人仲介買賣，非於委託欺間另行
    委託他人，自無違約等語資為抗辯。並聲明請求駁回原告之
    訴及假執行之聲請；如受不利之判決，願供擔保，請准宣告
    免為假執行。
三、原告主張被告二人於95年1月13日與原告傑冠不動產公司簽
    訂「委託銷售契約書」，委託期間自95年1月13日起至95年4
    月30日止，將被告共有之系爭土地以每坪29,000萬元委託原
    告傑冠不動產公司進行銷售，期限屆滿未達成銷售任務，復
    於95年6月8日再度與原告傑冠不動產公司簽訂「契約內容變
    更合意書」，委託銷售價格降低為2200萬元，委託期間至95
    年6月16日止等情，有原告提出之委託銷售契約書、土地謄
    本及被告契約內容變更同意書等為證，且為被告所是認，自
    堪信為真正。
四、原告主張依委託銷售契約書，原告傑冠不動產公司於委託期
    限之末日即95年6月16日，以被告委託銷售之價格即2200萬
    元，覓得買主即原告丙○○願以上開價格購買系爭土地，惟
    被告竟拒絕訂約出售，遂請求被告給付違約金及加倍返還定
    金，惟被告否認於委託銷售期間原告傑冠不動產公司已覓得
    願以2200萬元購買系爭土地之買主，並以上情置辯，則本件
    爭執要點厥為：
    (一)兩造於95年6月16日是否達成買賣的意思表示合致? 黃森
    茂所簽之契約內容變更合意書效力如何？系爭土地之買賣價
    金，買賣雙方之價格是否合致？(二)買賣契約如果合致，被告
    是否有反悔不不訂約及於銷售期間另委託他人銷售之違約事
    由？(三)被告如有違約之情形，在約定不支付仲介費之情況下
  　，原告傑冠不動產可否請求被告支付違約金？(四)被告如有違
    約之情形，買方所簽發之十萬元支票是否已交付賣方？原告
    丙○○可請求被告返還之定金為若干？經查：
(一)兩造於95年6月16日是否達成買賣的意思表示合致?
１、本件原告傑冠不動產公司雖主張於95年1月11日以每坪2萬9
    千元，與被告簽訂委託銷售契約，並於95年6月8日另簽立契
    約內容變更同意書，將委託銷售價格調低為2200萬元，委託
    期限至95年6月16日止，並提出委託銷售契約書及契約內容
    變更同意書等為證，然依上開委託銷售契約書之書立日期為
    95 年1月11日，且委託銷售期限為95年1月13日起至95年4月
    30 日止，至於契約內容變更同意書之書立日期為95年6月8
    日，在前開託銷售期限屆滿之後，顯見被告與原告傑冠不動
    產公司自前次委託銷售期間屆滿後即95年4月30日起，至95
    年6月8日簽立契約內容變更同意書期間，兩造間並無任何委
    託銷售契約存在，再參酌原告提出與丙○○於95年6月8日訂
    立之不動產買賣斡旋＼承諾契約書，可證本件原告傑冠不動
    產公司於95年1月11日與被告簽訂委託銷售契約，因未覓得
    適當之出價人而於95年4月30日屆滿終止，復於95年6月8日
    因原告丙○○有意購買，且與原告傑冠不動產公司簽訂不動
    產買賣斡旋契約書，委託原告傑冠不動產公司以總價2108萬
    元斡旋購買系爭土地後，原告傑冠不動產公司方於95年6 月
    8日再度以契約內容變更合意書與被告簽訂委託銷售契約，
    以總價2200萬元，不支付仲介費用為條件，自95年6月8日起
    至95年6月16日止，委託原告傑冠不動產公司銷售系爭土地
    ，合先說明。
２、本件原告主張業已覓得買主同意以被告委託銷售之2200 萬
    元價格購買系爭土地，並提出黃森茂契約內容變更合意書一
    紙為證，既為被告所否認，則原告是否已覓得適格之買主，
    首應審究者，為(1)黃森茂所簽署之契約內容變更合意書效力
    如何？(2)系爭土地之買賣價金，買賣雙方之價格是否業已合
    致？查：
　(1)、黃森茂所簽署之契約內容變更合意書效力如何？
  　原告傑冠不動產公司主張於95年6月8日與原告丙○○簽訂
    　不動產買賣斡旋/承諾契約書，受丙○○之託居間仲介系
      爭土地買賣一事，有原告提出之被告不爭執其真正之不動
      產買賣斡旋／承諾契約書一紙在卷可按，依該契約書之買
      方載明為「丙○○」，且亦由丙○○一人簽署，並書立個
      人出生日期、身分證字號及地址電話等背景資料，本件人
      斡旋契約之當事人應為原告傑冠不動產公司與原告丙○○
    　，原告雖曾主張斡旋契約之買方應為丙○○及其配偶黃森
      茂二人，然與卷附契約書上之當事人資料顯有不符，實難
      採信，嗣後既承認該斡旋契約之買方應為丙○○一人，核
      與前開資料所示相符，且為被告所不爭，應係屬實。是以
      ，本件委託原告傑冠不動產公司仲介購買系爭土地者，為
      原告丙○○，先予敘明。
  　按受任人本於委任人所授與之代理權，以委任人名義與他
　　　人為法律行為時，固直接對委任人發生效力，若受任人以
  　　自己或第三人之名義與他人為法律行為，則對於委任人不
    　生效力，其委任人與法律行為之他造當事人間，自不發生
      何等法律關係。最高法院22年上字第3212號著有判例可參
      。本件原告傑冠不動產公司主張與原告丙○○間之不動產
      買賣斡旋／承諾契約書，原受託仲介價格為2108萬元，雖
      未達被告同意出售之2200萬元價格，然於95年6月16日業
      經原告丙○○同意提高買受價格為2200萬元，並提出契約
      內容變更合約書，然依原告提出之契約內容變更合約書所
      載，簽署人部分一為原告傑冠不動產公司，一為訴外人黃
      森茂，並非本件斡旋契約書之買方即原告丙○○，原告雖
      表示黃森茂係丙○○之配偶，係有權代理原告丙○○簽署
      變更合意書等語，然本件原告於審理期間，先主張黃森茂
      同為本件斡旋契約書買受人之一，嗣後雖不爭執本件斡旋
　　　契約之買方僅丙○○一人，顯見黃森茂簽署契約內容變更
　　　合意書時，並無代理原告丙○○簽署之意，而係以其自已
  　　之名義與原告傑冠不動產公司簽立該變更合意書。黃森茂
    　在該變更合意書上既非以本人即原告丙○○之名義，亦未
      表示代理之意思，而係以黃森茂自己之名義與原告簽署該
      變更合意書，依前開判例意旨，黃森茂所簽署之契約內容
　　　變更合意書，對原告丙○○自不生效力，則原告丙○○與
  　　原告傑冠不動產公司間就系爭斡旋契約書，亦不生於委託
　    期間提高價格委託仲介之效力。
　(2)、系爭土地之買賣價金，買賣雙方之價格是否業已合致？
　　　本件原告主張買方丙○○業已同意以2200萬元購買系爭土
  　　地，既為被告所否認，且原告提出之由訴外人黃森茂簽立
    　之契約內容變更合意書，對原告傑冠不動產公司及原告丙○○間亦不生效力，已詳述如前，再參酌證人即本件原告
      丙○○委託傑冠不動產公司斡旋系爭土地之經紀營業員林
      倩如所述：「（問：仲介工作如何分開？）答：賣方是承
      辦專員接洽，買方是行銷的人員負責。」、「（問：如有
      委託賣的標的，又有行銷人員找到買方時要如何談？）答
      ：我們行銷人員會針對買主的價格去詢問專員，是否在賣
      方的賣價範圍內，如果很接近就會約買賣雙方談，如差距
      很大專員會去找賣方將價金壓低，行銷人員就去找買方提
      高金額。」、「這個案件一開始沒有一致。」、「（問：
      當時買方怎麼說？）答：當時要約時好像買方是說一坪單
      價二萬三千元的價格，經過我努力後是說到一坪單價二萬
      三千五百元，我們是以這個價格跟賣方接洽。」、「（問
      ：專員和賣方那邊怎麼說？）答：專員和賣方怎麼談我不
      清楚，後來是專員說要找雙方買賣簽約，好像最後是談一
      坪單價二萬三千五百元，賣方不支付仲介費，買方支付我
      百分之一的仲介費。」、「（問：買方最後契約變更的價
      格為何？）答：一坪單價是二萬三千五百元。」等語，本
      件負責斡旋仲介之原告傑冠不動產公司內之經紀人即證人
      林倩如既證稱系爭土地買方同意將價格提高為以每坪二萬
      三千五百元，然系爭土地之面積為3029平方公尺，有不動
      產謄本在卷可按，約916.2725坪 (3029×0.3025=916.272
      5)，則買方提高價格後，同意價買之金額為00000000.75
      元（23500×916.2725 =00000000.75)，與被告委託原告
    　傑冠不動產公司銷售之2200萬元之價格，顯不相當，原告
      主張業已依約於委託期限內覓得願以相同價格即2200萬元
      購買系爭土地等情，實難採信為真正，從而，系爭土地之
      買賣價金，買賣雙方之價格顯未達成合致。
(二)按當事人互相表示意思一致者，無論其為一為明示或默示，
    契約即為成立。民法第153條第1項定有明文。惟不動產買賣
    契約以價金及標的為其要素，而自屬買賣契約必要之點，苟
    當事人於締結不動產買賣之債權契約時，對此兩者意思未能
    一致，其契約即難謂已成立。本件被告與原告丙○○間，就
    系爭土地之買賣價金即未達成一致，自難認原告冠傑不動產
    公司於委託期限內業已履行受託事務，尋得出價已達被告委
    託條件之買方，原告傑冠不動產公司既未仲介成交，被告即
    無任何反悔不賣或可歸責於被告之事由致無法完成買賣契約
    簽訂之情事可言，且原告丙○○之出價既未達被告之售價，
    被告自無收受原告交付冠傑不動產之動產斡旋金即面額10萬
    元支票之理，又上開支票迄今仍在丙○○之受託人即原告傑
    冠不動產持有中，亦為原告傑冠不動產所是認，原告丙○○
    與被告間之買賣契約因價金未達一致而未成立，被告自無加
    倍返還定金予原告丙○○之義務。則原告依委託銷售契約、
    斡旋契約及民法第250條法律關係，訴請被告給付違約金及
    加倍返還定金，即無理由，應予駁回。原告之訴既被駁回，
    其假執行之聲請，已無宣之依據，應併予駁回。
(三)本件就爭點(一)之判斷，已足認定原告之請求不應准許，則兩
    造有關爭點(二)、(三)、(四)之主張及所舉證據，縱經審酌，亦與
    判決之結果不生影響，自無再予論述之必要，附此敘明。
五、訴訟費用負擔之依據：民事訴訟法第78條。
中　　華　　民　　國　　96　　年　　2　　月　　14　　日
                  民事第三庭    法  官  林靜芬
正本係照原本作成。
如對本判決上訴，須於判決送達後20日內向本院提出上訴狀。
中　　華　　民　　國　　96　　年　　2　　月　　14　　日
                                書記官
